【裁判字號】    99,上訴,1005
【裁判日期】    990713
【裁判案由】    毒品危害防制條例
【裁判全文】
臺灣高等法院臺中分院刑事判決        99年度上訴字第1005號
上  訴  人  臺灣臺中地方法院檢察署檢察官
被      告  甲○○
選任辯護人  謝文田  律師
上列上訴人因被告犯毒品危害防制條例案件，不服臺灣臺中地方
法院九十九年度訴字第九六號中華民國九十九年四月二十一日第
一審判決（起訴案號：臺灣臺中地方法院檢察署九十八年度偵字
第二一０五九、二一０六０號），提起上訴，本院判決如下：
    主    文
原判決撤銷。
甲○○販賣第一級毒品，累犯，處有期徒刑拾貳年。未扣案之行
動電話壹具（廠牌不詳，含門號0000000000號ＳＩＭ
卡壹張）沒收，如全部或一部不能沒收時，追徵其價額或以其財
產抵償之。未扣案之販賣第一級毒品海洛因所得財物新臺幣仟
柒佰元沒收之，如全部或一部不能沒收時，以其財產抵償之。
    犯罪事實
一、甲○○前曾有違反毒品危害防制條例前科，於民國九十四
    年一月三十一日，因施用毒品案件，經臺灣南投地方法院以
    九十三年度訴字第七六一號判決判處應執行有期徒刑一年二
    月（施用一級十月、施用二級六月，二罪併定）確定；又
    於九十四年十一月十四日，因傷害等案件，經臺灣南投地方
    法院以九十四年度投刑簡字第五三五號判決判處執行有期徒
    刑六月（傷害三月、恐嚇危害安全四月，二罪併定）確定；
    另於九十四年十一月二十二日，因施用毒品案件，經本院
    判處有期徒刑八月確定；再於九十四年十二月一日，因施
    用毒品案件，經臺灣臺中地方法院以九十四年度訴字第三一
    二六號判決判處有期徒刑八月確定；上開、、案確定
    判決後經臺灣臺中地方法院於九十五年五月十日以九十五年
    度聲字第一八八二號裁定合併定其應執行之刑為有期徒刑一
    年八月確定，並與所示確定判決接續執行，適逢中華民國
    九十六年罪犯減刑條例施行，前揭、、所示確定判決
    ，再經臺灣臺中地方法院於九十六年七月十六日以九十六年
    度聲減字第一六二六號裁定減刑（傷害三月減為一月又十五
    日、恐嚇危害安全四月減為二月、施用毒品八月二罪均減為
    四月），並定其應執行之刑為有期徒刑八月確定，嗣於九十
    六年七月四日因縮短刑期假釋付保護管束出監，迨至九十七
    年三月六日始因縮刑期滿且未經撤銷假釋而視為執行完畢，
    猶不知警惕，復明知海洛因係毒品危害防制條例第二條第二
    項第一款所定之第一級毒品，非經許可不得非法持有、販賣
    ，詎僅為圖謀厚利，竟基於販賣第一級毒品海洛因營利之犯
    意，以其所有不詳廠牌之行動電話一具【未扣案，內插門號
    0000000000號ＳＩＭ卡一張（該門號ＳＩＭ卡係
    甲○○向中華電信股份有限公司申請開通使用）】作為聯絡
    工具，丙○○則於九十八年五月六日晚間十時六分四十秒，
    在南投縣竹山鎮○○路附近某處，以其所持用之門號000
    0000000號行動電話撥打甲○○所持用之門號000
    0000000號行動電話暗示需求毒品，後丙○○並駕車
    往臺中市○○○○路上仍以其所持用之門號0000000
    000號行動電話接續撥打甲○○所持用之門號00000
    00000號行動電話聯絡，而約至臺中市○○路、市政路
    附近見面，迨同日晚間十一時四十分四十六秒丙○○抵達約
    定地點，丙○○下車後隨即坐上甲○○所駕駛之自小客車，
    並交付新臺幣（下同）三千七百元（起訴書誤認為三千元）
    予甲○○，向甲○○購買重約一克之第一級毒品海洛因一包
    以供施用。嗣於九十八年六月九日，警方因另案毒品案件持
    搜索票至丙○○位於南投縣竹山鎮○○路二二九之七號二樓
    居所搜索查獲丙○○，進而知悉上情。後甲○○於九十八年
    七月七日警詢中及原審法院九十九年一月十五日行準備程序
    時均自白其有為販賣第一級毒品海洛因予丙○○之犯行。
二、案經南投縣警察局移送臺灣南投地方法院檢察署；暨臺灣南
    投地方法院檢察署檢察官自動檢舉簽分偵辦後，呈請臺灣高
    等法院臺中分院檢察署核轉臺灣臺中地方法院檢察署檢察官
    偵查起訴。
    理    由
壹、有關於證據能力部分：
    本件被告對於證據能力部分，係表示無意見（見本院九十九
    年五月三十一日準備程序筆錄），而被告之選任辯護人於本
    院審理時亦均未對本案之證據能力表示爭執。且查：
一、按被告以外之人，於審判外之言詞或書面陳述，除法律有規
    定者外，不得作為證據，刑事訴訟法第一百五十九條第一項
    定有明文。又被告以外之人（包括證人、鑑定人、告訴人、
    被害人及共同被告等）於檢察事務官、司法警察官或司法警
    察調查中所為之陳述，與審判中不符時，其先前之陳述具有
    較可信之特別情況，且為證明犯罪事實存否所必要者，得為
    證據，同法第一百五十九條之二定有明文。是被告以外之人
    於司法警察（官）調查中所為之陳述，依刑事訴訟法第一百
    五十九條第一項規定，係屬傳聞證據，原則上無證據能力，
    惟如該陳述與審判中不符時，其先前之陳述具有較可信之特
    別情況，且為證明犯罪事實存否所必要者，依同法第一百五
    十九條之二規定（即刑事訴訟法第一百五十九條第一項所指
    之「除法律有規定者外」），始例外認為有證據能力。所謂
    「前後陳述不符」之要件，應就前後階段之陳述進行整體判
    斷，以決定其間是否具有實質性差異，惟無須針對全部陳述
    作比較，陳述之一部分有不符，亦屬之。而所謂「較可信之
    特別情況」之情形，亦應就前後陳述時之各種外部情況進行
    比較，以資決定何者外部情況具有可信性。若陳述係在特別
    可信之情況下所為，則虛偽陳述之危險性即不高，雖係審判
    外陳述，或未經被告反對詰問，仍得承認其有證據能力。經
    查：本案證人丙○○於警詢中之陳述，與其於本院審理時結
    證所稱，就是否向被告購買海洛因，或係由其與被告二人合
    資，再由被告代買，或係由被告代為調貨，並代墊部分金額
    向他人合購等情，有前後陳述一部分不符之情形，審酌證人
    丙○○於警詢中所為之陳述，因為在客觀環境下，除距離案
    發時間較近，記憶較清晰外，另在程序上較少會受到強暴、
    脅迫、詐欺、利誘或收買等外力之影響，其陳述較趨於真實
    ；且較無來自被告在庭壓力而做出迴避對被告不利之證述，
    或因不想生事乃虛構事實而為陳述，復未陳述有遭不法取供
    及毒癮發作之情，且證人丙○○於本院行交互詰問時復結證
    稱：「（審判長問：你在警局詢問的時候有提到說當時只有
    你跟甲○○二人在場，有沒有什麼意見？）沒有意見。」「
    （審判長問：你回答沒有意見的意思也就是說當時確實只有
    你跟甲○○二人在場，沒有第三人在場？）只有我跟甲○○
    在車上。」等語（見本院九十九年六月二十九日審判筆錄）
    ，綜上可知證人丙○○於警詢之陳述較為可信。故上開證人
    丙○○警詢之陳述，客觀上應具有較可信之特別情況，且亦
    為證明犯罪事實存否所必要，依上揭規定，該證人丙○○於
    警詢中之證言，自具有證據能力。
二、按刑事訴訟法第一百五十九條之一規定：被告以外之人於審
    判外向法官所為之陳述，得為證據。被告以外之人於偵查中
    向檢察官所為之陳述，除顯有不可信之情況者外，得為證據
    。此係因上開偵查中向檢察官所為之陳述雖仍為審判外之陳
    述，但立法者衡量刑事訴訟法規定檢察官代表國家偵查犯罪
    、實施公訴，依法有訊問被告、證人、鑑定人之權，且實務
    運作時，偵查中檢察官向被告以外之人所取得之陳述，原則
    上均能遵守法律規定，不致違法取供，其可信性極高，為兼
    顧理論與實務為由，而對「被告以外之人於偵查中向檢察官
    所為之陳述」，例外規定除有顯不可信之情況者外，得為證
    據。本件證人丙○○於檢察官偵訊中經具結後所為之陳述，
    本院審酌證人丙○○於檢察官偵訊時係經檢察官告知具結之
    義務及偽證之處罰，並命證人朗讀結文後具結，衡情證人丙
    ○○自必小心謹慎以免觸犯偽證罪，且被告及其選任辯護人
    於本院審理時亦均未提出、主張任何可供證明證人丙○○於
    檢察官偵訊時經具結後所為之陳述，究有如何之「顯有不可
    信之客觀情況」以供本院得以即時調查，足認證人丙○○於
    檢察官偵訊時經具結結證所為之證詞，自得為證據，而有證
    據能力（此與證據證明力不同）。
三、按所謂被告以外之人於審判外之陳述，係指被告以外之人就
    其曾經參與或見聞之事實，事後追憶並於審判外為陳述者而
    言。如被告以外之人係被告犯罪之共同正犯、共犯、相對人
    、被害人或其他關係人，而於被告實行犯罪行為時與被告為
    言詞或書面對談，且其對話之本身即係構成被告犯罪行為之
    部分內容者，因非屬其事後就曾經與聞之事實所為之追憶，
    自與審判外之陳述有間，二者不容混淆。又國家基於犯罪偵
    查之目的，對被告或犯罪嫌疑人進行通訊監察，乃係以監控
    與過濾受監察人通訊內容之方式，蒐集對其有關之紀錄，並
    將該紀錄予以查扣，作為認定犯罪與否之證據，屬於刑事訴
    訟上強制處分之一種，而監聽係通訊保障及監察法（下稱：
    通保法）第十三條第一項所定通訊監察方法之一，司法警察
    機關依法定程序執行監聽取得之錄音，係以錄音設備之機械
    作用，真實保存當時通訊之內容，如通訊一方為受監察人，
    司法警察在監聽中蒐集所得之通訊者對話，若其通話本身即
    係被告進行犯罪中構成犯罪事實之部分內容，則依前開說明
    ，自與所謂「審判外之陳述」無涉，應不受傳聞法則之規範
    ，當然具有證據能力。至司法警察依據監聽錄音結果予以翻
    譯而製作之監聽譯文，屬於文書證據之一種，於被告或訴訟
    關係人對其譯文之真實性發生爭執或有所懷疑時，法院固應
    依刑事訴訟法第一百六十五條之一第二項規定，以適當之設
    備，顯示該監聽錄音帶之聲音，以踐行調查證據之程序，俾
    確認該錄音聲音是否為通訊者本人及其內容與監聽譯文之記
    載是否相符；或傳喚該通訊者；或依其他法定程序，為證據
    調查。倘被告或訴訟關係人對該通訊監察譯文之真實性並不
    爭執，即無勘驗辨認其錄音聲音之調查必要性，法院於審判
    期日如已踐行提示監聽譯文供當事人辨認或告以要旨，使其
    表示意見等程序並為辯論者，其所為之訴訟程序即無不合（
    最高法院九十七年度臺上字第五九四０號判決意旨參見）。
    再按有事實足認被告或犯罪嫌疑人涉犯有最輕本刑為三年以
    上有期徒刑之罪嫌，並危害國家安全或社會秩序情節重大，
    而有相當理由可信其通訊內容與本案有關，且不能或難以其
    他方法蒐集或調查證據者，得發通訊監察書。通訊監察書，
    偵查中由檢察官依司法警察機關聲請或依職權以書面記載通
    訊保障及監察法第十一條之事項，並敘明理由、檢附相關文
    件，聲請該管法院核發，九十六年十二月十一日修正施行之
    通訊保障及監察法第五條第一項第一款、第二項定有明文。
    是如依上開程序之通訊監察所取得之證據，即屬依法定程序
    所取得，自有證據能力。本案對丙○○所使用之00000
    00000號行動電話之通訊監察，係檢察官依法向法院聲
    請，由臺灣南投地方法院法官核發實施，本件監聽業經臺灣
    南投地方法院九十八年三月二十五日核發之九十八年聲監字
    第三五號通訊監察書辦理、同年四月二十二日核發之九十八
    年聲監續字第三二號通訊監察書辦理（監聽期間至九十八年
    五月二十三日止），監聽0000000000號行動電話
    ，此有附卷載明案由、監聽對象及監聽期間等相關內容之通
    訊監察書及電話附表影本各二份在卷可稽（詳見臺灣臺中地
    方法院檢察署九十八年度偵字第二一０五九號偵卷第十四頁
    至第十九頁），是該通訊監察譯文（詳後所述）取得之合法
    性當無疑義。本件被告及證人丙○○二人於本院行準備程序
    及審理時均坦承及結證稱該譯文內容確係渠等相互間之對話
    無誤（詳見本院九十九年五月三十一日準備程序筆錄及九十
    九年六月二十九日審判筆錄），另亦經本院於審判期日踐行
    提示通訊監聽譯文供當事人及被告之選任辯護人辨認並告以
    要旨，使渠等表示意見，是該通訊監察譯文自具有證據能力
    。
四、按證據能力乃證據資料容許為訴訟上證明之資格，屬證據形
    式上之資格要件；至證據之證明力，則為證據之憑信性及對
    於待證事實實質上之證明價值。證據資料必須具有證據能力
    ，容許為訴訟上之證明，並在審判期日合法調查後，始有證
    明力可言，而得為法院評價之對象。又修正後刑事訴訟法第
    一百五十九條之四規定，可作為證據之文書有：一、除顯有
    不可信之情況外，公務員職務上製作之紀錄文書、證明文書
    。二、除顯有不可信之情況外，從事業務之人於業務上或通
    常業務過程所須製作之紀錄文書、證明文書。三、除前二款
    之情形外，其他於可信之特別情況下所製作之文書。而該法
    條第二款所稱從事業務之人於業務上或通常業務過程所須製
    作之紀錄文書、證明文書，因係於通常業務過程不間斷、有
    規律而準確之記載，且大部分紀錄係完成於業務終了前後，
    無預見日後可能會被提供作為證據之不實登載動機，不實之
    可能性小，除非該等紀錄文書或證明文書有顯然不可信之情
    況，否則有承認其為證據之必要；因此，採取上開文書作為
    證據，應注意該文書之製作，是否係於例行性之業務過程中
    ，基於觀察或發現而當場或即時記載之特徵。經查，卷附之
    門號0000000000、0000000000、00
    00000000號之通聯紀錄資料，本係由該電信業者（
    臺灣大哥大、中華電信、遠傳電信等公司）為計算電話通話
    費用，而以電信業者管控中之電腦設備逐筆紀錄通話門號之
    通話日期、時間長短、通話對方門號等。則上開門號通聯紀
    錄資料，顯非為訴訟上之特定目的而製作，而係屬於通常業
    務過程中不間斷的有規律記載，是其記載者，不具有個案性
    質，自係屬於從事業務之人於業務上或通常業務過程所須製
    作之紀錄文書，經查亦無顯不可信之情況，上開門號000
    0000000、0000000000、0000000
    000號之通聯紀錄資料，應具有證據能力。
五、按刑事訴訟法第一百五十九條之五第二項所定：「當事人、
    代理人或辯護人於法院調查證據時，知有第一百五十九條第
    一項不得為證據之情形，而未於言詞辯論終結前聲明異議者
    ，視為有前項之同意。」乃係基於證據資料愈豐富，愈有助
    於真實發現之理念，酌採當事人進行主義之證據處分權原則
    ，並強化言詞辯論主義，透過當事人等到庭所為之法庭活動
    ，在使訴訟程序順暢進行之要求下，承認傳聞證據於一定條
    件內，得具證據適格。此種「擬制同意」，因與同條第一項
    之明示同意有別，實務上常見當事人等係以「無異議」或「
    沒有意見」表示之，斯時倘該證據資料之性質，已經辯護人
    閱卷而知悉，或自起訴書、原審判決書之記載而了解，或偵
    、審中經檢察官、審判長、受命法官、受託法官告知，或被
    告逕為認罪答辯或有類似之作為、情況，即可認該相關人員
    於調查證據之時，知情而合於擬制同意之要件（最高法院九
    十六年度台上字第四一七四號判決意旨參見）。經查，本件
    除上述一、二、三、四所述部分外，其餘卷內所引用之供述
    證據【含言詞及書面陳述】，其性質屬於被告以外之人於審
    判外的陳述，而為傳聞證據，且查無符合刑事訴訟法第一百
    五十九條之一至之四等前四條之情形者，原雖無證據能力，
    然此部分供述證據【含言詞及書面陳述】內容，業經本院審
    理時予以提示並告以要旨，且經檢察官、被告及其選任辯護
    人表示意見。當事人及辯護人已知上述供述證據乃屬傳聞證
    據，且被告及其選任辯護人於本院審判期日中均未對此部分
    之證據表示意見，且迄至言詞辯論終結前亦未聲明異議，本
    院審酌上開證據資料製作時之情況，或因距離案發時間較近
    ；或因較無人情施壓或干擾，且亦無違法、不當取供之情形
    存在及證明力明顯過低之瑕疵，亦認為以之作為證據應屬適
    當，揆諸前開規定，爰依刑事訴訟法第一百五十九條之五規
    定，認為以之作為本案之證據亦屬適當，自均有證據能力。
六、按被告（此不同於被告以外之人）之自白，非出於強暴、脅
    迫、利誘、詐欺、疲勞訊問、違法羈押或其他不正之方法，
    且與事實相符者，得為證據，刑事訴訟法第一百五十六條第
    一項定有明文。本件被告於警詢、檢察官偵查中、原審準備
    程序、審理及本院審理時所為之自白（包括部分自白），被
    告及其選任辯護人於本院審理辯論終結前均未提出其他可供
    證明被告下列經本院所引用之於警詢、檢察官偵查中、原審
    準備程序、審理及本院審理時所為之自白（包括部分自白）
    ，究有如何之遭受「強暴、脅迫、利誘、詐欺、疲勞訊問、
    違法羈押或其他不正之方法」始為自白之證據，以供本院得
    以即時調查審認，並參酌上開所述證據部分之證據等，均足
    認被告下列經本院所引用之於警詢、檢察官偵查中、原審準
    備程序、審理及本院審理時所為之自白（包括部分自白），
    其與事實相符者，依法自得為證據。
貳、有關於實體認定部分：
一、訊據上訴人即被告（下稱：被告）甲○○於本院審理時固坦
    認門號0000000000號ＳＩＭ卡係伊向中華電信股
    份有限公司申請開通使用作為聯絡工具，且丙○○於九十八
    年五月六日晚間十時六分四十秒，確有以門號000000
    0000號行動電話撥打伊所持用之門號00000000
    00號行動電話聯絡，當晚丙○○並駕車前來臺中市○○路
    上仍以門號0000000000號行動電話接續撥打伊之
    門號0000000000號行動電話聯絡，通訊監察譯文
    之內容確實是伊與丙○○之對話，雙方並約至臺中市○○路
    、市政路附近見面，丙○○下車後隨即坐上伊所駕駛之自小
    客車之事實，惟矢口否認有何販賣第一級毒品海洛因予丙○
    ○之犯行，並辯稱：是丙○○打電話約伊，在電話中並沒有
    說什麼，丙○○在見面時才叫伊幫忙調毒品，伊就聯絡「阿
    凍哥」到場，向「阿凍哥」說伊跟朋友（指丙○○）都要買
    海洛因，是買五千元的海洛因二包，「阿凍哥」就從駕駛座
    拿海洛因給伊，伊再拿給丙○○，丙○○只有付三千七百元
    錢不夠，丙○○並拜託伊幫忙貼不足的錢，說過幾天會還伊
    ，伊就借錢給丙○○，伊與丙○○是一起向別人購買的，是
    丙○○拜託伊幫他調貨的，伊真的沒有販賣第一級毒品海洛
    因給丙○○云云。被告之選任辯護人則為被告辯護略稱：(1)
    證人丙○○雖於警詢時證稱其向被告購買海洛因，惟於偵查
    中證稱伊和被告見面後，被告即以電話和某人聯絡，後來就
    有人過來將毒品交給丙○○，被告向丙○○表示伊錢不夠，
    丙○○就請被告幫忙墊一下，與被告所述均相符。是證人在
    檢察官偵查中已更正其陳述，且當時被告與證人亦未有接觸
    ，其證詞並無矛盾，亦無違事實。足認出售毒品給丙○○之
    人乃是該綽號「阿凍哥」之人，被告僅是代丙○○聯絡，且
    被告自己亦有購買毒品，足證被告係基於買方之立場，而非
    賣方之立場甚明。(2)查證人丙○○於警詢中所為之證詞與其
    於偵查中經具結後所證稱之內容，二者就有關與丙○○交易
    毒品之對象，前後所述並不相符，且觀諸卷附相關通聯紀錄
    及通訊監察譯文，亦無何具體內容足供認定丙○○有於九十
    八年五月六日向被告購買海洛因之事，參酌證人丙○○於偵
    查中之證述，依據證據事理法則綜合判斷，尚難確信證人丙
    ○○警詢有關被告販賣第一級毒品海洛因之證言為真實。(3)
    販賣毒品行為係屬重罪，須依照嚴格之證據法則認定事實，
    尤以成立販賣毒品行為應具備之營利意圖，更須有明確之事
    實依據，始得認定。本案依證人丙○○所證，難謂被告於上
    揭時地聯絡「阿凍哥」前來與丙○○交易海洛因時，被告有
    何營利之目的，自不能僅憑丙○○於警訊時稱向被告購毒一
    詞，即在欠缺其他客觀佐證下，推認被告必有販賣毒品之犯
    意，且依卷內資料亦無法證明被告主觀上有藉以牟利之販賣
    營利意圖，則基於罪疑惟輕原則，自難據以認定被告有於九
    十八年五月六日販賣第一級毒品海洛因予丙○○之犯行。(4)
    本件被告與綽號「阿凍哥」之人電話聯絡時，雙方事先並未
    約定交易數量，海洛因係由「阿凍哥」所準備，價格亦是由
    「阿凍哥」所決定與被告無涉。且被告所供述以一包一克五
    千元之價格購入海洛因，與上訴書所引用之法務部調查局九
    十八年度『國內主要毒品買賣平均價格表』之價格大約相符
    ，應屬可採。上訴理由稱被告藉機抬高價位亦屬推測。另依
    證人丙○○於偵查中之證詞，足認被告並非賣方，否則丙○
    ○怎會向被告表示「不夠的你幫我墊一下」，賣方實另有其
    人，該販售毒品者確為綽號「阿凍哥」之人。(5)查本案被警
    方監聽之對象乃是丙○○所使用之行動電話（門號0000
    000000），被告使用之行動電話並未被監聽，故原審
    卷自無被告與「阿凍哥」之通聯紀錄，上訴理由尚有誤會。
    (6)被告之行為應僅屬毒品危害防制條例第十一條第一項持有
    第一級毒品罪之範疇，且應受臺灣臺中地方法院九十八年度
    訴字第二四六一號判決既判力所及，本件自應諭知免訴之判
    決等語。
二、本院查：
  (一)按證人之陳述有部分前後不符，或相互間有所歧異時，或因
    記憶淡忘、或事後迴護被告、或因其他事由所致，究竟何者
    為可採，法院仍得本其自由心證予以斟酌，非謂一有不符或
    矛盾，即應認其全部均為不可採信；尤其關於行為動機、手
    段及結果等之細節方面，證人之證言，有時亦有予渲染之可
    能；然其基本事實之陳述，若果與真實性無礙時，則仍非不
    得予以採信（最高法院七十四年度臺上字第一五九九號判例
    要旨、九十年度臺上字第六０七八號判決要旨參照）；況認
    事採證、證據之取捨及證據證明力之判斷，俱屬事實審法院
    之職權，苟無違證據法則，自不能指為違法；是供述證據前
    後雖有差異或矛盾，事實審法院非不可本於經驗及論理法則
    ，斟酌其他情形，作合理之比較，定其取捨；其就供述證據
    之一部，認為真實者，予以採取，亦非法則所不許。因之，
    證人供述之證據，前後縱有差異，事實審法院依憑證人前後
    之供述證據，斟酌其他證據，本於經驗法則與論理法則，取
    其認為真實之一部，作為論罪之證據，自屬合法（最高法院
    九十年度臺上字第六九四三號判決要旨參照）。
  (二)再按非法販賣海洛因等毒品之交易型態，有所謂「大盤」、
    「中盤」或「小盤」之分。其中「大盤」或「中盤」者，倘
    時機掌握得宜，或可查獲電子秤、帳冊、分裝袋等販賣工具
    ，且因購買者眾，一旦事發，必有多數知情或買受人等可為
    證人。然在「小盤」與偶發之零星交易，因係一手交錢，一
    手交貨，交易方法簡單，對象不多，無須使用任何販賣工具
    ，亦無記載帳冊之必要。此種交易方式，因交易時間短暫，
    未必有第三者知悉其情事，且茍非警方事先獲知情報，甚難
    於交易現場當場查獲。法院固不應僅憑購買者片面之指證，
    據以認定被告之非法販賣毒品之犯行，然購買者之指證在證
    據法則上既屬人證之一種，與被告之自白不得作為認定事實
    唯一證據之情形不同，如購買者之指證並無矛盾或瑕疵，亦
    未違背經驗法則與論理法則時，自不應僅因無法查得其他直
    接佐證，即對購買毒品者所為對販毒者不利之指證，全然捨
    棄不採（最高法院九十三年度臺上字第五七四二號判決意旨
    參見）；另查販賣毒品之行為係屬重罪，且販賣毒品行為之
    特質本係極為秘密之行為，不論係事前之聯絡或事中之交易
    ，販毒者及購毒者無不極盡所能的去防免遭他人發現，從而
    購毒者事後之指證往往極有可能成為唯一之證據，此乃販賣
    毒品案件中所常見之情形，又施用毒品之人為滿足其毒癮，
    須常常向上手之藥頭購買毒品，則購毒者在間隔一段時間後
    經記憶所為之指述，常有因記憶錯誤或時間錯置之情形，造
    成陳述有部分前後不符，或相互間有所歧異，然究竟何者為
    可採，法院仍得本其自由心證予以斟酌，非謂一有不符或矛
    盾，即應認其全部均為不可採信。
  (三)被告甲○○於本院行準備程序時供陳：「（法官問：000
    0000000號行動電話是誰的？）是我所有的，我自己
    申請的。」「（法官問：你那天去跟丙○○見面的時候，你
    就帶這支手機嗎？）是的，但還有一支０九一六號的行動電
    話。」「（法官問：依照通聯紀錄你那天是用000000
    0000號行動電話聯絡，那支０九一六號行動電話有無聯
    絡？）有的。」又被告甲○○於九十八年七月七日第一次警
    詢時亦供陳：「0000000000是我本人申請及使用
    ，另0000000000是我老婆李雅莉申請，但我在使
    用」等語（見臺灣南投地方法院檢察署九十八年度偵字第三
    二八九號偵查卷第四頁背面）。惟經本院仔細核對卷附門號
    0000000000號行動電話於九十八年五月六日之通
    聯紀錄（見臺灣臺中地方法院檢察署九十八年度偵字第二一
    ０五九號偵查卷第三十二頁至第三十六頁），其中自九十八
    年五月六日二十一時十三分四十九秒起至二十三時七分二十
    七秒止，被告所持用之門號0000000000號行動電
    話均係受話方，並非發話方，故而被告自無可能以門號00
    00000000號行動電話於九十八年五月六日晚間撥打
    給綽號「阿凍哥」之人。再經本院仔細核對卷附門號000
    0000000號行動電話於九十八年五月六日之通聯紀錄
    （見臺灣臺中地方法院檢察署九十八年度偵字第二一０五九
    號偵查卷第十一頁至第十二頁），其中自九十八年五月六日
    二十二時六分五十五秒起至二十三時四十分五十二秒止，被
    告所持用之門號0000000000號行動電話均僅與丙
    ○○所持用之門號0000000000號行動電話互相聯
    絡，從而被告自無可能以門號0000000000號行動
    電話於九十八年五月六日晚間撥打給綽號「阿凍哥」之人。
    綜上足認證人丙○○先後於檢察官偵查中及本院審理時所為
    結證之內容【即「（檢察官問：你說你請甲○○幫你調，是
    請他幫誰調毒品？）我不認識的人，不知道綽號，也不知道
    他是哪裡的人。」「（檢察官問：當天甲○○收到你的錢以
    後，你有看到他把錢交給誰嗎？）有一個人從他那邊走過來
    ，然後對方我有聽到說錢呢，但是那時候我是躺著，然後他
    說錢呢，我就直接拿過去，我不知道是交給窗戶那個還是交
    給他。」「（檢察官問：你有看到他把你的錢交給誰？）交
    給窗戶那個人。」「（檢察官問：有看到還是沒有看到？）
    我有看到，但是他有說不夠呀。」「（檢察官問：後來到場
    的那個人，毒品是交給甲○○再轉交給你，還是直接拿給你
    ？）他從我的窗戶那邊丟進來。」「（檢察官問：當天你有
    看到那個人有拿毒品給甲○○嗎？）沒有看到，那時候我在
    痛苦就躺著很難過。」「（檢察官問：你是先拿三千多元給
    甲○○，隔了多久以後，那個人才來？）多久我實在忘記了
    ，但是有等一下。」「（檢察官問：所以不是那個人來了以
    後，你才把三千多元拿出來給甲○○的？）那個人來到窗戶
    旁邊時就說錢呢，把錢拿來，我才把我身上的錢拿過去。」
    「（檢察官：問那麼甲○○怎麼樣聯絡那個人來交毒品給你
    ？）我知道他有打電話，但我不知道他有無聯絡，我那時在
    痛苦，有點恍惚了。」「（檢察官問：他打電話跟對方聯絡
    的時候，他們在交談的內容，你有聽到嗎？）我忘記了。」
    「（檢察官問：換句話說你到底是跟誰拿的？）我知道他有
    打電話，但是我不知道他打給誰，我叫他幫我調，那個人有
    走到我窗戶旁邊，窗戶沒有關起來，他就丟進來。」「（辯
    護人問：見了面後你跟他講要購買毒品的時候，他怎麼講？
    要向他請他調毒品的時候，他怎麼講？）他說等一下聯絡看
    看。」「（辯護人問：被告甲○○用他的電話或是你的電話
    去聯絡的？）用他的。」】均與卷證不符，自無可採憑（證
    人丙○○所涉偽證罪部分應由檢察官另行偵辦）。
  (四)承上所述證人丙○○前於檢察官偵查中及本院審理時所為結
    證之內容既均與卷附之通聯卷證不符（即由被告於九十八年
    五月六日所持用之門號0000000000號；及門號0
    000000000號之行動電話通聯紀錄，並查無任何由
    被告撥打予綽號「阿凍哥」之人之通聯紀錄），顯見證人丙
    ○○於警詢時所為之指證（即指稱係伊向被告購買第一級毒
    品海洛因，當時僅伊及被告在場完成交易）內容要係與事實
    相符，而可採信。又被告甲○○於本院受命法官行準備程序
    時復供陳：「【法官問：你於警詢時有承認販賣毒品，對該
    警詢筆錄內容有何意見？（提示並告以要旨）】無意見。」
    「（法官問：於製作該警詢筆錄時，警察有無對你刑求、逼
    供？）沒有。」「（法官問：是否要對該警詢筆錄勘驗？）
    是我自己想講我就講出來，警察沒有叫我怎麼講。」「【法
    官問：你於原審認罪，認罪之內容是否針對起訴書內容認罪
    ？（提示並告以要旨）】我當時是承認販賣第一級毒品的罪
    。」「【法官問：對卷內通訊監察譯文有何意見？（提示並
    告以要旨）】（經仔細閱覽後稱）是我跟丙○○的對話。」
    等語，顯見被告於九十八年七月七日警詢時所為之供述確係
    出於被告之自由意志無誤。甚且被告於原審九十九年一月十
    五日行準備程序時亦為認罪之表示，原審受命法官並當庭列
    出兩造不爭執之事項為：「被告於九十八年五月六日晚間，
    以門號0000000000號行動電話與丙○○使用之門
    號0000000000號行動電話聯繫碰面，相約在臺中
    市○○路、市政路附近，販賣第一級毒品海洛因一包與丙○
    ○，並向丙○○收取新臺幣三七００元以為代價。」而檢察
    官、被告及其選任辯護人當庭亦均表示「沒有意見」等詞（
    見原審卷第十八頁），參酌以販賣第一級毒品海洛因之行為
    係屬死刑、無期徒刑之重罪，衡情被告若非確有販賣第一級
    毒品海洛因予丙○○之犯行，實難想像被告有何必要於原審
    行準備程序時為認罪之表示，並將販賣第一級毒品海洛因之
    時間、地點、金額及數量等列明，復在選任辯護人在場之情
    況下，當庭同意列為不爭執之事項，足認被告確有於九十八
    年五月六日晚間十一時四十分四十六秒丙○○長途駕車抵達
    約定地點後，在被告所駕駛之自小客車內，以三千七百元之
    價格販賣重約一克之第一級毒品海洛因一包予丙○○無誤。
  (五)綜上所述，被告上開販賣第一級毒品海洛因予丙○○一次之
    犯行，並非僅有證人丙○○之單一指證，尚有雙方約定見面
    之通聯對話譯文（譯文內容中丙○○更提及「我在要緊」）
    ；及被告甲○○出於自由意志之自白（指警詢中自白販賣海
    洛因重約一克給丙○○，並收三千七百元，見臺灣南投地方
    法院檢察署九十八年度偵字第三二八九號偵查卷第五頁）可
    佐，足認被告甲○○確有於九十八年五月六日晚間十一時四
    十分四十六秒丙○○抵達約定地點後，以三千七百元之價格
    販賣重約一克之第一級毒品海洛因一包予丙○○無誤。是以
    被告甲○○上開所辯諸情顯均係屬臨訟之砌詞，要無可採，
    本件事證明確，被告販賣第一級毒品海洛因一次之犯行洵堪
    認定。
三、被告甲○○主觀上有營利意圖之說明：
    按販賣毒品之所謂販賣行為，係行為人基於營利之目的，而
    販入或賣出毒品而言。販賣毒品者，其主觀上須有營利之意
    圖，且客觀上有販賣之行為，即足構成，至於實際上是否已
    經獲利，則非所問。即於有償讓與他人之初，係基於營利之
    意思，並著手實施，而因故無法高於購入之原價出售，最後
    不得不以原價或低於原價讓與他人時，仍屬販賣行為。必也
    始終無營利之意思，縱以原價或低於原價有償讓與他人，方
    難謂為販賣行為，而僅得以轉讓罪論處（最高法院九十三年
    度臺上字第一六五一號刑事判決意旨參照）。復衡以近年來
    毒品之濫用，危害國民健康與社會安定日益嚴重，治安機關
    對於販賣或施用毒品之犯罪行為，無不嚴加查緝，各傳播媒
    體對於政府大力掃毒之決心亦再三報導，已使毒品不易取得
    且物稀價昂，苟被告甲○○於有償交付海洛因予與丙○○之
    交易過程中無利可圖，縱屬至愚，亦無甘冒被取締移送法辦
    判處重刑之危險而平白從事上開海洛因交易之理。是其販入
    之價格必較其出售之價格為低，而有從中賺取買賣價差或量
    差牟利之意圖及事實，應屬合理認定。又販賣毒品海洛因係
    違法行為，非可公然為之，而海洛因亦無公定價格，係可任
    意分裝增減分量及純度，且每次買賣之價格、數量，亦隨時
    依雙方之關係深淺、資力、需求量、對行情之認知、來源是
    否充裕、查緝是否嚴緊、購買者被查獲時供述購買對象之可
    能風險之評估等因素，而異其標準，機動調整，非可一概論
    之。從而販賣之利得，除非經行為人詳細供出所販賣之毒品
    之進價及售價，且數量俱臻明確外，實難察得其交易實情，
    然販賣者從價差或量差中牟利，方式雖異，惟其販賣行為在
    意圖營利則屬同一。從而，舉凡有償交易，除足以反證其確
    係另基於某種非圖利本意之關係外，通常尚難因無法查悉其
    精確之販入價格，作為是否高價賣出之比較，諉以無營利之
    意思而阻卻販賣犯行之追訴。本案被告甲○○與丙○○交易
    海洛因係屬有償行為，且被告甲○○於丙○○來電後，即專
    程趕赴雙方約定之地點交付海洛因並收取價款，倘非有利可
    圖，自無平白甘冒觸犯重罪之風險及負擔車行往來之油費，
    而於午夜特意前往約定地點有償交付海洛因予丙○○之理，
    足認被告甲○○主觀上確有營利之意圖甚明。
四、新舊法比較之說明：
    按九十八年五月二十日修正公布之毒品危害防制條例第十七
    條第二項關於「犯第四條至第八條之罪於偵查及審判中均自
    白者，減輕其刑。」之規定，旨在獎勵犯罪人之悛悔，同時
    使偵查或審判機關易於發現真實，以利毒品查緝，俾收防制
    毒品危害之效；故不論該被告之自白，係出於自動或被動、
    簡單或詳細、一次或多次，並其自白後有無翻異，苟其於偵
    查及審判中均有自白，即應依法減輕其刑。又刑法上所稱之
    自白，係指行為人對其被訴之犯罪事實為任意性之供認而言
    （最高法院九十八年度臺上字第六九二八號判決意旨參見）
    。又按行為後法律有變更者，適用行為時之法律。但行為後
    之法律有利於行為人者，適用最有利於行為人之法律，刑法
    第二條第一項定有明文。此一規定係規範行為後法律變更所
    生新舊法律比較適用之準據法。而比較時應就罪刑有關之共
    犯、未遂犯、想像競合犯、牽連犯、連續犯、結合犯，以及
    累犯加重、自首減輕暨其他法定加減原因（如身分加減）與
    加減例等一切情形，綜其全部罪刑之結果而為比較。乃因各
    該規定皆涉及犯罪之態樣、階段、罪數、法定刑得或應否加
    、減暨加減之幅度，影響及法定刑或處斷刑之範圍，各該罪
    刑規定須經綜合考量整體適用後，方能據以限定法定刑或處
    斷刑之範圍，於該範圍內為一定刑之宣告（最高法院九十六
    年度臺上字第七五四二號判決意旨參見）。是以比較適用最
    有利於行為人之法律時，應就罪刑有關之共犯、未遂犯、連
    續犯、牽連犯、結合犯以及累犯加重、自首減輕暨其他法定
    加減原因、加減例等一切情形，綜其全部之結果而為比較，
    再適用有利於行為人之法律處斷，且應就罪刑有關之一切情
    形，比較其全部之結果，而為整個之適用，不能割裂而分別
    適用有利益之條文。本件被告行為後，毒品危害防制條例第
    四條第一項、第十七條業已修正，並於九十八年五月二十日
    公布，同年月二十二日施行【按法規之制定與法規之修正，
    如有特定生效日之必要者，依中央法規標準法第十四條或第
    二十條第二項準用第十四條之規定，應分別特定其施行日期
    。法規制定或前次修正基於特殊因素所特定之施行日期，並
    不適用於日後修正或再次修正之條文。又法律之制定或修正
    ，若未明定施行日期者，中央法規標準法雖未規定應自何時
    生效，然法律既經制定或修正並經總統公布，自應依一般原
    則，自公布日起算至第三日發生效力。至於九十二年七月九
    日修正公布之毒品危害防制條例第三十六條規定：「本條例
    自公布後六個月施行。」其立法理由係謂：「(一)依修正草案
    第二條第三項規定，法務部需會同衛生署成立審議委員會每
    三個月定期檢討調整毒品之分級及品項，而本次新增第四級
    毒品，有需要在新法施行前先經該審議會檢討後再調整公布
    ，爰預留六個月緩衝期，以利處理。(二)依本條例新修正之規
    定，有必要再訂定相關子法及修正相關法規，以配合本條例
    之施行，故亦有需要預留適當緩衝期，以利訂頒相關子法及
    相關法規之配合修正」。故該條規定，顯係因應該次修正之
    需，始預留適當之緩衝期。與本次之修正並未定有施行日期
    之特別規定，且亦未明示係基於何特殊因素而修正，自並不
    能適用九十二年七月九日修正公布之毒品危害防制條例第三
    十六條自公布後六個月施行之規定。】是被告犯罪後法律已
    有變更，修正前毒品危害防制條例第四條第一項之規定為：
    「製造、運輸、販賣第一級毒品者，處死刑或無期徒刑；處
    無期徒刑者，得併科新臺幣一千萬元以下罰金。」；修正後
    毒品危害防制條例第四條第一項則規定為：「製造、運輸、
    販賣第一級毒品者，處死刑或無期徒刑；處無期徒刑者，得
    併科新臺幣二千萬元以下罰金。」而修正前毒品危害防制條
    例第十七條之規定為：「犯第四條第一項至第四項、第五條
    第一項至第四項前段、第六條第一項至第四項、第七條第一
    項至第四項、第八條第一項至第四項、第十條或第十一條第
    一項、第二項之罪，供出毒品來源，因而破獲者，得減輕其
    刑。」修正後毒品危害防制條例第十七條則規定：「犯第四
    條至第八條、第十條或第十一條之罪，供出毒品來源，因而
    查獲其他正犯或共犯者，減輕或免除其刑。犯第四條至第八
    條之罪於偵查及審判中均自白者，減輕其刑。」從而，就本
    案被告所犯之販賣第一級毒品罪，被告既曾於警詢及原審行
    準備程序時均自白不諱，核與上開修正後毒品危害防制條例
    第十七條第二項之規定相符，從而就被告所犯之販賣第一級
    毒品罪，修正後之法律規定自較修正前有利於被告，依刑法
    第二條第一項但書之規定，即應適用對被告較有利之修正後
    毒品危害防制條例之規定。
五、論罪科刑部分：
  (一)按刑事上販賣罪之完成，與民事上買賣契約之成立，二者之
    概念尚有不同。在民事上，買賣雙方就買賣標的物與價金等
    買賣要件之意思表示一致，其買賣契約固已成立。然刑事上
    之販賣行為，則須以營利為目的，將標的物販入或賣出，有
    一於此，其犯罪行為始為完成，苟行為人尚未將標的物販入
    或賣出，即難謂其販賣行為已屬完成。而所謂賣出，自應以
    標的物已否交付為斷，苟標的物已交付，縱買賣價金尚未給
    付，仍應論以販賣既遂罪；反之，如標的物尚未交付，縱行
    為人已收受價金，仍難謂其販賣行為已屬完成（參照最高法
    院八十八年度臺上字第三七六０號判決意旨）。復按毒品危
    害防制條例第四條所規定之販賣毒品罪，雖不以販入之後復
    行賣出為要件，祇要以營利為目的，將毒品販入或賣出，有
    一於此，其犯罪即為完成。惟其行為態樣，可分為販入、賣
    出、販入後復行賣出等三種情形。其中販入或賣出，有一於
    此，其犯罪固屬完成；但在販入後復行賣出之場合，行為人
    意圖營利而販入毒品後，至首次賣出，乃二個舉動之接續實
    行，仍祇成立一個販賣既遂罪。然而，其後之販賣行為（即
    第二次以後之賣出），倘成立連續犯（或數罪）時則屬另一
    次行為，應視其販賣既遂或未遂予以評價，如第二次以後之
    賣出行為著手後尚未完成，仍有未遂犯之適用，不能因原始
    之販入行為已經既遂，即認為第二次以後之賣出未遂行為，
    亦屬既遂；更不能將第二次以後之各次賣出行為，重復併入
    原始之販入行為合併為一次之評價，反覆論以一個販賣既遂
    罪（最高法院九十六年度臺上字第三五五一號判決意旨參見
    ）。另按海洛因屬毒品危害防制條例第二條第二項第一款所
    規定之第一級毒品，不得非法持有、販賣。核被告所為，係
    犯修正後毒品危害防制條例第四條第一項之販賣第一級毒品
    既遂罪。被告持有第一級毒品海洛因之目的既在販賣第一級
    毒品海洛因，則其持有第一級毒品海洛因之低度行為，應為
    販賣之高度行為所吸收，不另論罪。
  (二)被告前曾於九十四年一月三十一日，因施用毒品案件，經
    臺灣南投地方法院以九十三年度訴字第七六一號判決判處應
    執行有期徒刑一年二月（施用一級十月、施用二級六月，二
    罪併定）確定；又於九十四年十一月十四日，因傷害等案
    件，經臺灣南投地方法院以九十四年度投刑簡字第五三五號
    判決判處執行有期徒刑六月（傷害三月、恐嚇危害安全四月
    ，二罪併定）確定；另於九十四年十一月二十二日，因施
    用毒品案件，經本院判處有期徒刑八月確定；再於九十四
    年十二月一日，因施用毒品案件，經臺灣臺中地方法院以九
    十四年度訴字第三一二六號判決判處有期徒刑八月確定；上
    開、、案確定判決後經臺灣臺中地方法院於九十五年
    五月十日以九十五年度聲字第一八八二號裁定合併定其應執
    行之刑為有期徒刑一年八月確定，並與所示確定判決接續
    執行，適逢中華民國九十六年罪犯減刑條例施行，前揭、
    、所示確定判決，再經臺灣臺中地方法院於九十六年七
    月十六日以九十六年度聲減字第一六二六號裁定減刑（傷害
    三月減為一月又十五日、恐嚇危害安全四月減為二月、施用
    毒品八月二罪均減為四月），並定其應執行之刑為有期徒刑
    八月確定，嗣於九十六年七月四日因縮短刑期假釋付保護管
    束出監，迨至九十七年三月六日始因縮刑期滿且未經撤銷假
    釋而視為執行完畢，分別有臺灣高等法院被告前案紀錄表、
    在監在押全國紀錄表及臺灣臺中地方法院檢察署刑案資料查
    註紀錄表各一份在卷可稽，被告於受有期徒刑執行完畢後五
    年內，故意再犯本件有期徒刑以上之罪，為累犯，應依刑法
    第四十七條第一項之規定加重其刑，惟因所犯販賣第一級毒
    品罪之法定本刑為死刑或無期徒刑部分，依刑法第六十四條
    第一項、第六十五條第一項規定係不得加重，故僅就罰金刑
    部分加重之。
  (三)按修正後所增訂之毒品危害防制條例第十七條第二項關於減
    輕其刑之規定，其立法目的，在利用減刑之寬典，鼓勵犯該
    條例第四條至第八條之罪者，自白犯罪，衷心悔改，獲得重
    生。有鑑於毒品危害防制條例第四條至第八條所規定犯罪之
    處罰內容均非輕微，願意勇於面對而不推諉卸責者，當深具
    決心與勇氣，外界對類此有心懺悔遷善者，當給予高度鼓勵
    。是以法院援引適用該條項之規定時，應採取較為寬鬆之標
    準，方能貫徹並發揮增訂該條項之良法美意，同時並可節省
    司法調查之勞費。本案被告於警詢及原審行準備程序時，即
    已就販賣海洛因予丙○○一次，並收款三千七百元乙節自白
    在卷，雖被告於檢察官偵查中及本院審理時改稱伊並未販賣
    海洛因予丙○○，而係二人各自出資向綽號「阿凍哥」之人
    所購買云云，然並無礙於被告於前揭警詢及原審行準備程序
    時均自白之事實，從而，自應依修正後所增訂之毒品危害防
    制條例第十七條第二項之規定，減輕其刑（就法定刑為罰金
    刑部分應依法先加後減，至法定刑為死刑、無期徒刑部分則
    僅予減輕其刑）。
  (四)又按刑之量定，為求個案裁判之妥當性，法律固賦予法院裁
    量權，但此項裁量權之行使，除應依刑法第五十七條規定，
    審酌行為人及其行為等一切情狀，為整體之評價，並應顧及
    比例原則與平等原則，使罪刑均衡，輕重得宜，以契合社會
    之法律感情。又刑法第五十九條規定犯罪之情狀可憫恕者，
    得酌量減輕其刑，其所謂「犯罪之情狀」，與同法第五十七
    條規定科刑時應審酌之一切情狀，並非有截然不同之領域，
    於裁判上酌減其刑時，應就犯罪一切情狀（包括第五十七條
    所列舉之十款事項），予以全盤考量，審酌其犯罪有無可憫
    恕之事由（即有無特殊之原因與環境，在客觀上足以引起一
    般同情，以及宣告法定低度刑，是否猶嫌過重等等），以為
    判斷。本院審酌被告所犯販賣第一級毒品罪之法定刑或為死
    刑或無期徒刑；處無期徒刑者，得併科新臺幣二千萬元以下
    罰金。（指修正後）」，然同為販賣第一級毒品之人，其原
    因動機不一，犯罪情節未必盡相同，或有大盤毒梟者，亦有
    中、小盤之分，甚或僅止於吸毒者友儕間為求互通有無之有
    償轉讓者亦有之，其販賣行為所造成危害社會之程度自屬有
    異，法律科處此類犯罪，所設之法定最低本刑卻為「無期徒
    刑，得併科新臺幣二千萬元以下罰金」，不可謂不重，於此
    情形，倘依其情狀處以適當之有期徒刑，即足以懲儆，並可
    達防衛社會之目的者，自非不可依客觀之犯行與主觀之惡性
    二者加以考量其情狀是否有可憫恕之處，適用刑法第五十九
    條之規定酌量減輕其刑，期使個案裁判之量刑能斟酌至當，
    符合比例原則。本件被告上揭販賣第一級毒品海洛因之犯行
    ，故無視國家對於杜絕毒品危害之禁令，其行為固屬不當，
    應予非難，然考量被告販賣第一級毒品之數量及所得均非多
    ，販賣之對象亦僅為一人，足見其非販賣毒品之大、中盤商
    ，就各該次犯罪情節觀之，尚非重大惡極，相較於長期、大
    量販賣毒品之真正毒梟而言，其對社會秩序與國民健康之危
    害，顯然較不成比例，倘該次犯行仍遽處以販賣第一級毒品
    之最低刑度【在本案係指經依修正後毒品危害防制條例第十
    七條第二項之規定減輕其刑後之刑度，即無期徒刑減輕者，
    為二十年以下十五年以上有期徒刑】，尚屬情輕法重，且難
    謂符合罪刑相當性及比例原則，更無從與大毒梟之惡行有所
    區隔，是被告上開販賣第一級毒品之犯罪情狀相較於經減刑
    後之重刑（指經依修正後毒品危害防制條例第十七條第二項
    之規定減輕其刑後之刑度，即無期徒刑減輕者，為二十年以
    下十五年以上有期徒刑），在客觀上均足以引起一般人之同
    情，情節尚堪憫恕，爰依刑法第五十九條之規定遞減輕其刑
    （即就法定刑為罰金刑部分應依法先加後減再遞減，至法定
    刑為死刑、無期徒刑部分則僅予遞減輕其刑）。
六、原審變更檢察官起訴法條改認被告所為轉讓第一級毒品海洛
    因之犯罪事證明確，予以論罪科刑，固非無見。然查：原審
    疏未詳細勾稽審認卷附之相關通聯紀錄並予釐清，逕行認定
    被告僅係轉讓第一級毒品海洛因予丙○○，所為非屬販賣，
    並變更檢察官起訴法條，實有未洽。本件檢察官上訴理由認
    被告所為係屬販賣而非轉讓，並據此指摘原判決不當請求改
    判為販賣第一級毒品罪，為有理由，原判決既有上揭疏誤，
    且經檢察官提起上訴，即屬無可維持，應由本院將原判決予
    撤銷改判。本院審酌被告之平日素行不佳，有臺灣高等法院
    被告前案紀錄表可考，竟不知警惕行止、犯罪之動機、目的
    僅為圖一己之私利，且其本身即染有施用毒品之惡習，更深
    知上開毒品具有成癮性，服用後會產生依賴性、耐藥性，且
    戒解不易，嚴重妨害人之身心健康，竟因貪圖利益，無視於
    政府制定毒品危害防制條例，杜絕毒品犯罪之禁令，販賣第
    一級毒品海洛因，藉以牟利，嚴重影響社會治安、戕害國民
    身心健康，其犯罪動機、目的及手段均實值非難，兼衡酌被
    告販賣第一級毒品海洛因之販售對象僅一人，該次數量、金
    額均不多，因而獲取之利得非鉅，所生之損害程度；再考之
    被告係國中畢業之智識程度，家庭經濟小康之生活狀況（參
    見被告警詢調查筆錄受詢問人欄），暨被告犯罪後態度部分
    尚無從為其有利之考量等一切情狀，量處如主文第二項所示
    之刑，以示懲儆。
七、沒收部分：
  (一)按違反毒品危害防制條例第四條之罪者，其供犯罪所用或因
    犯罪所得之財物應予沒收，如全部或一部不能沒收時，追徵
    其價額或以其財產抵償之，該條例第十九條第一項規定甚明
    。又所謂「其因犯罪所得之財物」，並不以當場搜獲扣押者
    為限；而販賣毒品所得之對價，不問其中何部分屬於成本，
    何部分屬於犯罪所得之財物，應均予沒收，始與上開法條之
    規定符合（最高法院九十三年度臺上字第二六七０號判決參
    照）。是販賣毒品所用之物或所得之金錢，無論已否扣案，
    均應依法沒收。次按倘犯罪所得之財物為新臺幣時，因其本
    身即為我國現行貨幣價值之表示，固不發生追徵其價額之問
    題；惟其犯罪所得若為新臺幣以外之財物，而全部或一部不
    能沒收時，則應追徵其價額，使其繳納與原物相當之價額，
    或以其財產抵償之，方能達到沒收之目的。其供犯罪所用之
    物若為新臺幣以外之財物，而全部或一部不能沒收時，亦同
    （最高法院九十八年度臺上字第七一一號判決參照）。本件
    被告販賣第一級毒品海洛因所得之財物為三千七百元，雖未
    扣案，然既為被告因犯罪所得之財物，仍應依毒品危害防制
    條例第十九條第一項之規定諭知沒收之，及如全部或一部不
    能沒收時，依同條項之規定，以其財產抵償之。
  (二)按毒品危害防制條例第十九條第一項規定：犯第四條之罪者
    ，其供犯罪所用或因犯罪所得之財物，均沒收之，如全部或
    一部不能沒收時，追徵其價額或以其財產抵償之。但該條項
    並無如同條例第十八條第一項所定「不問屬於犯人與否，沒
    收之」之明文，自屬相對沒收主義之立法。是其應沒收之物
    ，應以屬被告或共犯所有者為限。又該規定所稱「追徵其價
    額」者，係指所沒收之物為金錢以外之其他財物而無法沒收
    時，應追徵其價額，使其繳納與原物相當之價額。如所得財
    物為金錢而無法沒收時，始應「以其財產抵償之」（最高法
    院九十五年度臺上字第三０五號判決意旨參照）。查未扣案
    之行動電話一具（廠牌不詳，含門號0000000000
    號ＳＩＭ卡一張），係被告所有供本案販毒聯絡使用之物，
    自應依毒品危害防制條例第十九條第一項規定宣告沒收之，
    且因上開不詳廠牌之行動電話一具（含門號0000000
    000號ＳＩＭ卡一張），並未扣案，故如全部或一部不能
    沒收時，應追徵其價額，或以其財產抵償之（按既已因追徵
    其價額而成為以金錢計數，自應同時併為「或以其財產抵償
    之」之諭知（最高法院九十五年度臺上字第三五四號判決意
    旨參見）。
據上論斷，應依刑事訴訟法第三百六十九條第一項前段、第三百
六十四條、第二百九十九條第一項前段，修正後毒品危害防制條
例第四條第一項、第十七條第二項、第十九條第一項，刑法第十
一條、第二條第一項但書、第四十七條第一項、第五十九條，判
決如主文。
本案經檢察官乙○到庭執行職務。
中    華    民    國    99    年     7    月    13    日
            刑事第九庭    審判長法  官  江  德  千
                                法  官  賴  妙  雲
                                法  官  許  旭  聖
以上正本證明與原本無異。
如不服本判決應於收受送達後10日內向本院提出上訴書狀，其未
敘述上訴之理由者，並得於提起上訴後10日內向本院補提理由書
（均須按他造當事人之人數附繕本）「切勿逕送上級法院」。

                                書記官  紀  美  鈺
中    華    民    國    99    年    7     月    16    日
附錄本案論罪科刑法條：
修正後毒品危害防制條例第4條第1項
製造、運輸、販賣第一級毒品者，處死刑或無期徒刑；處無期徒
刑者，得併科新臺幣二千萬元以下罰金。

司法院資訊處製作；財團法人民間司法改革基金會備份。
